【裁判字號】    97,重訴,350
【裁判日期】    980513
【裁判案由】    給付退夥股份價金
【裁判全文】
臺灣士林地方法院民事判決             97年度重訴字第350號
原      告  丙○○
訴訟代理人  賴盛星律師
複  代理人  程才芳律師
訴訟代理人  甲○○
被      告  乙○○
訴訟代理人  王宏濱律師
上列當事人間給付退夥股份價金事件，本院於民國98年4 月29日
言詞辯論終結，判決如下：
    主  文
原告之訴及假執行之聲請均駁回。
訴訟費用新臺幣伍拾伍萬零柒佰拾陸元由原告負擔。
    事實及理由
壹、程序方面：
    按訴狀送達後，原告不得將原訴變更或追加他訴，但被告同
    意者，不在此限，被告於訴之變更或追加無異議，而為本案
    之言詞辯論者，視為同意變更或追加。又不變更訴訟標的，
    而補充或更正事實上或法律上之陳述者，非為訴之變更或追
    加。民事訴訟法第255 條第1 項第1 款、第2 項、第256 條
    定有明文。經查，本件原告起訴時，訴訟標的金額為人民幣
    1, 340萬元（卷1第6頁），嗣於本院民國97年11月19日言詞
    辯論期日當庭更正訴訟標的金額為新臺幣5,831 萬6,800 元
    ，並補充聲明願供擔保請准宣告假執行（以起訴時匯率折算
    ，卷2 第15頁），再於98年4 月29日遞狀變更部分請求為將
    來給付之訴，如後述事實欄所述，被告對原告訴之變更無異
    而為本案言詞辯論，揆諸前揭說明，應准原告為前述聲明之
    變更及更正。
貳、實體方面：
一、原告起訴主張：兩造合夥事業遍及臺灣及大陸，合夥當時成
    立之臺灣3 家公司及大陸投資之總資產為新臺幣7,489 萬3,
    854 元，包括兩造在內共人合夥出資，原告占臺灣3 家公司
    各5%股份及大陸40% 股份，經計算原告需出資新臺幣1,547
    萬3,415 元，其中大陸投資部分出資新臺幣1,340 萬4,254
    元，合夥業務為經營醫療器材及藥品批發。嗣原告決定退夥
    ，遂與被告於94年8 月4 日簽訂協議（以下簡稱系爭協議）
    ，系爭協議書約定被告應給付原告人民幣1,800 萬元價金之
    性質，乃為按原告退夥股份以金錢抵還之價金，並約定價金
    付款方式如下：1.其中人民幣960 萬元自95年1 月起，以每
    一個月為一期，每期支付20萬元，共分48期。2.其中人民幣
    240 萬元於94年9 月、10月、11月、12月分為4 期，每期支
    付60萬元。3.其中人民幣220 萬以被告所交付之機器EC-500
    CX 2抵付。4.其中人民幣380 萬元以將來被告與原告其他商
    業往來中之貨款抵付。詎被告僅履行上開第2 、3 項義務，
    第1 、4 項迄未履行，共計積欠原告人民幣1,340 萬元，其
    中第1 項之人民幣800 萬元已到期，其餘依將來給付之訴按
    月請求人民幣20萬元，另第4 項因兩造並無生意往來，被告
    無貨款可供抵銷其對原告應付之退股金，此部分因給付不付
    而請求債務不履行損害賠償380 萬元，爰訴請被告給付上開
    金額等語，並聲明：(一)被告應給付原告人民幣1,180 萬元，
    並自民國98年5 月起至98年12月止，按月給付原告人民幣20
    萬元。(二)原告願供擔保請准宣告假執行。
二、被告則以：
  (一)兩造於87年起共同至中國大陸投資，從事醫療器材之銷售，
    陸續於上海、北京、廣州設立上海展鑫科貿有限公司（法定
    代理人林芳宇為被告父親之大陸籍配偶，以下簡稱上海展鑫
    科貿公司）、北京尼德科貿有限公司（法定代理人張文薇為
    被告父親，以下簡稱北京尼德公司）、廣州市越秀區展鑫光
    學儀器經營部（為個體工商戶，經營者張文薇，以下簡稱廣
    州展鑫眼鏡城）、上海展鑫優視醫療器械有限公司（法定代
    理人張文薇，以下簡稱上海展鑫優視公司）、廣州市視新光
    學儀器有限公司（法定代理人林芳宇，以下簡稱廣州視新公
    司），實際負責業務者為原、被告2 人，原告擔任廣州視新
    公司監事，負責廣州視新公司及廣州展鑫眼鏡城之營運管理
    。94年間，因原告有退夥之意，雙方結算於大陸地區事業之
    股東權益後，兩造同意以人民幣1,800 萬元計算，抵還原告
    於合夥事業之股份，系爭協議定應定性為退夥人股份之抵還
    協議，而非原告將股份出售予被告。
  (二)原告於94年9 月至同年12日間陸續受領240 萬元，以及系爭
    協議第3 項之機器，本應於95年1 月將其負責之廣州視新公
    司移交被告經營管理，並為相關變更登記，然被告派員前往
    廣州接管時，原告卻拒絕辦理移交，故被告自95年1 月起暫
    停履行系爭協議其他約定。隨後雙方為此開始進行溝通協調
    ，於95年7 、8 月間另行擬具協議書達成協議（以下簡稱新
    協議），被告同意將廣州視新公司及廣州展鑫眼鏡城讓與原
    告，變更法人代表為原告指定之人，並讓與原告中國華南地
    區之應收帳款，有關中國華南區域尼德克公司（Nidek Co.,
    Ltd） 之代理權歸屬原告，由原告於中國華南地區銷售所代
    理之醫療器材，以及以雙方購貨往來之貨款抵付等。被告陸
    續依兩造達成之新協議履行，95年9 月10日將廣州視新公司
    及廣州展鑫眼鏡城股份出讓予原告指定之訴外人禤色曦，並
    為公司代表人變更，讓與應收貨款人民幣463 萬7,603 元，
    並由原告任中國華南區域尼德克公司之代理，直接向日本尼
    德克公司進貨在中國華南區域銷售，另自95年8 月起至96年
    底，原告應付貨款總計人民幣113 萬8,161 元，復於95年12
    月25日、96年1 月9 日按原告指示各支付人民幣25萬元。依
    上開新協議計算，總金額已達人民幣1,327 萬5,764 元（計
    算式：受讓債權人民幣463 萬7,603 元+ 華南地區代理權等
    人民幣700 萬元+ 約定抵付貨款人民幣113 萬8,161 元+ 支
    付人民幣50萬元），而原告於96年、97年間以中國華南地區
    代理身分向日本尼德克公司直接進貨達日幣1 億6,061 萬60
    0 元，然原告不願與被告進行最後結算，反要求被告必須按
    月攤還人民幣20萬元，殊無理由。
  (三)原告主張其已受領部分為人民幣240 萬元及抵付人民幣220
    萬元機器，然該現金及機器設備均係由兩造合夥事業中之上
    海公司交付，機器約定價格雖人民幣220 萬，然5%稅款本應
    另計，且原告為此機器之銷售，要求開立人民幣380 萬元之
    發票，售價差額之5%稅款7 萬元應由原告負擔。從而，原告
    實際已受領之金額應為人民幣478 萬元，而非人民幣460 萬
    元。
  (四)兩造於95年至96年有貨款往來可供相抵，退步言之，縱如原
    告所述兩造目前無貨款往來可供相抵，亦係主觀給付不能，
    不能歸責於被告，故原告不得請求損害賠償等語置辯。
  (五)並聲明：1.原告之訴駁回。2.如受不利判決，願供擔保請准
    宣告免為假執行。
三、本件經本院依民事訴訟法第271 條之1 準用同法第270 條之
    1 第1 項第3 款規定，整理並協議簡化爭點及不爭執點如下
    （本院98年1 月14日言詞辯論筆錄，卷2 第61頁至第62頁）
    ：
  (一)兩造不爭執事項：
    1.原告與被告曾共同至中國大陸投資，於北京、上海、廣州
      等地設立公司，從事醫療器材之銷售及藥材批發業務。
    2.廣州市視新光學儀器股份有限公司原登記股東為原告、訴
      外人林芳宇，嗣於95年9 月10日變更登記為訴外人禤色曦
      、李遠紅。
    3.兩造於民國94年8 月4 日簽立原證1 之協議書，約定原告
      股份人民幣1,800 萬償還方式如下：其中960 萬元自95
      年1 月起，以每一個月為一期，每期支付20萬元，共分48
      期；其中240 萬元，於94年9 月、10月、11月、12月，
      分為4 期，每期支付60萬元；其中220 萬元，以被告交
      付之機器（EC-500CX2） 抵付；其中380 萬元，則以將
      來被告與原告其他商業往來中之貨款抵付。
    4.原告已受領240 萬元及機器（EC-500CX2） 。
  (二)兩造爭執要旨：
    1.關於系爭協議書第、項，原告實際受領之金額為460
      萬元或478 萬元？
    2.關於系爭協議書第、項，兩造是否於95年8 月間達成
      變更內容之新協議？
    3.如兩造已另達成新協議，被告是否已履行其協議內容？
      被告是否有將應收帳款463 萬7,603 元讓與原告？
      被告是否將廣州公司及眼鏡城股份讓予原告？
      被告是否將中國華南區尼德克之代理權讓予原告？
    4.原告是否仍有權請求被告履行系爭協議書？如得請求其金
      額為何？
四、茲就上述爭點，析述本院得心證之理由如下：
  (一)原告主張兩造依系爭協議書第、項履行，原告實際受領
    金額為現金人民幣240 萬元及機器價值220 萬元，共計460
    萬元云云，被告則辯稱應加計稅款11萬元及發票差額稅款7
    萬元，共計478 萬元云云。經查：
    1.兩造於民國94年8 月4 日簽立原證1 之協議書，載明：「
      丙○○股份價人民幣1,800 萬償還方式如下：960 萬元
      除以48期等於每期每月20萬自06年1 月起付。05年9 月
      、10月、11月、12月每月各付60萬元，共計240 萬元。
      05年12月出貨一台EC-500CX2 未稅價220 萬（5%稅另計）
      ，保固2 年。其餘380 萬分4 年抵相應貨款，每年約抵
      95萬」等語（卷1 第7 頁），而原告已受領240 萬元及EC
      -500 CX2機器之事實，為兩造所不爭執。則依系爭協議書
      文義，被告已履行義務部分之價值本應為人民幣471 萬元
      （計算式：現金240 萬元+ 機器未稅價220 萬元x{1+5%}=
      471 萬元），此觀諸被告提出之95年7 、8 月製作之被證
      8 新協議書開宗明義載明：「甲乙雙方在共同投資經營眼
      科設備代理期間，合作良好。現因情事變遷，乙方積欠甲
      方的人民幣壹仟佰貳拾玖萬元退股金，經雙方友好協議
      ，達成以下處理方式……」等語亦明（計算式：人民幣1,
      800 萬元-471萬元=1,329萬元）（新協議書之效力詳述如
      後）。
    2.然查，依兩造系爭協議書約定，4 項加總金額恰為人民幣
      1,800 萬元（計算式：960 萬元+240萬元+220萬元+380萬
      元=1,800萬元），並未扣除機器稅款11萬元。亦即，倘若
      兩造確實依系爭協議書約定履行，被告應就各項義務分別
      履行，尚不得以另行支付機器稅款11萬元為由，主張扣抵
      其餘3 項義務明文應履行之金額，惟倘若兩造事後另行協
      議，將機器稅款部分自退夥價金中扣除，自無不許之理，
      此乃私法自治原則必然之解釋。
    3.至於被告抗辯原告要求開立之機器發票金額為380 萬元，
      衍生差額稅款亦應算入云云。然誠如前述，機器稅款是否
      應計入履行金額，而得自系爭協議書其他各項應履行之金
      額內扣抵，應由兩造依契約自由原則約定。而本件兩造既
      已明定、、項應履行之金額及方式，倘別無其他約
      定，無論第項機器實際之價值及稅款若干，均無從排除
      其他各項應履行之義務。
  (二)又被告辯稱兩造已於95年7 、8 月間，就系爭協議書第、
    項達成變更內容之新協議，並提出被證8 之95年7 月21日
    新協議書為證（卷2 第84頁至第85頁），惟為原告所否認。
    經查：
    1.按「當事人互相表示意思一致者，無論其為明示或默示，
      契約即為成立。」民法第153 條第1 項定有明文。又契約
      之成立本不以署名畫押為要件，故凡當事人間締結契約，
      其書面之形式雖不完全，而能以其他方法，足以證明其意
      思已有合致之表示者，自無妨於契約之成立，當然發生法
      律上之效力（最高法院20年上字第1727號判例要旨參照）
      。
    2.查被告提出之被證8 新協議書載明：「甲（即原告）乙（
      即被告）雙方在共同投資經營眼科設備代理期間，合作良
      好。現因情事變遷，乙方積欠甲方的人民幣壹仟佰貳拾
      玖萬元退股金，經雙方友好協議，達成以下處理方式：一
      、乙方同意出讓中國華南區域尼德克代理權給予甲方。出
      讓金額為人民幣柒佰萬元。中國華南區域包括：廣東省、
      廣西省、湖南省、福建省、海南省。二、乙方目前華南區
      域的應收款（期限為2005年9 月之前）由乙方出具轉讓應
      收款授憑證給甲方，充當乙方給予甲方的還款；若有呆帳
      部分，經雙方議可後，雙方各承擔50% ，再由乙方以現金
      方式給付甲方。三、乙方積欠甲方的人民幣壹仟佰貳拾
      玖萬元退股金，扣除上述一、二項金額後，剩餘的金額乙
      方以現金方式先付人民幣伍拾萬元給予甲方，再以按月攤
      還方式，於每月20日每期人民幣貳拾萬元給付甲方，直到
      付完為止。四、乙方同意提供中國華南區域代理證書給甲
      方指定的公司，並附上NIDEK 原廠授予乙方的中國區獨家
      代理證書；甲方的代理權隨著乙方與原廠代理協議運行，
      乙方不得無故中途終止授權。若乙方轉讓或放棄中國NID-
      EK總代理時，應實時通知甲方，甲方並擁有優先選擇權。
      若進一步原廠進駐中國市場時，乙方同意甲方成為NIDEK
      的股東。……七、乙方同意更換廣州視新光學儀器有限公
      司及廣州眼鏡城之甲方指定法人……」等語（卷2第84 頁
      至第85頁），其上固無締約兩造署押用印，惟依前揭法條
      規定及判例意旨，倘兩造確有意思表示合致，仍無礙新協
      議之成立。
    3.復查，原告於本院98年2 月18日言詞辯論期日到庭陳稱：
      「後來因為依照協議被告應該要給付我現金，但是被告沒
      給付我，95年的時候兩造有再協議過但是沒有結論，其中
      協議被告應將代理權及應收帳款轉給我，後來我沒有收到
      應收帳款，因為廠商不是跟我簽約，所以我沒有辦法去收
      ，被告也沒有開證明給我，當初再談的時候應收帳款約3
      、400 萬人民幣，代理權的移轉部分尼德克公司與被告當
      初是口頭式的承諾，是沒有書面上的簽約，後來我知道被
      告公司不是獨家代理權，現在我直接從尼德克公司進貨，
      我與尼德克公司也沒有簽約，其他公司不能直接向尼德克
      公司進貨，上海展鑫、廣州視新可以向尼德克公司進貨，
      上海公司是被告在管理，廣州的部分是我在管理」、「有
      協議過，是被告95年1 月1 日開始沒有按月給付應該給付
      的錢，拖了快一年被告都沒有給付，後來才有此協議，是
      中間有一個葉先生協商出這樣的概念」、「是葉先生打的
      ，當時經過協商」等語（卷2 第90頁至第91頁），被告則
      陳稱：「我們在交接的時候，協議書沒寫的很清楚，原告
      本來是95年1 月要把公司交接給我們，因為原告要收取94
      年9 月至12月間之每個月90萬元，這部分已經履行了，95
      年1 月的時候我們派了業務總經理與財務長去廣州做清算
      與接收，一直沒有辦法很有效的完成清算及接收的業務，
      所以停止付款的動作」、「到95年7 月的時候原告以電子
      郵件傳給我協議的內容，我看完後，95年8 月的時候我看
      完簽完名後寄給原告，如被證8 的協議書，再來於95年年
      底時我有給付給被告50萬元的公司啟動基金，是因為我轉
      讓廣州的視新公司給原告，這是協議書上所載的，我依照
      協議書上所履行，我們也通知了日本尼德克公司直接出貨
      給原告，之後我們還是有向尼德克公司進貨，我把華南5
      省的代理權轉給原告」等語（卷2 第92頁至第93頁）。綜
      觀兩造之陳述，因被告於95年1 月1 日起停止依照原證1
      系爭協議書履行按月給付人民幣20萬元之義務，兩造經協
      商後，由原告授權中間人葉先生擬具被證8 新協議書，傳
      予被告閱覽簽名，被告並已依新協議書內容履行，應認兩
      造斯時就新協議書之內容已達成意思表示合致，取代系爭
      協議書之內容。至於原告事後發現被告並無尼德克公司之
      獨家代理權，質疑被告讓與尼德克公司在中國華南區域代
      理權之效力，且原告無法收取被告承諾讓與之應收帳款等
      情，縱或屬實，僅屬新協議書應如何履行、是否有部分內
      容給付不能、給付遲延、不完全給付等問題，不能認為新
      協議書自始未成立生效。
    4.況被告確已依新協議書第7 條之約定，於95年9 月10日將
      廣州視新公司法定代表人由被告父親大陸籍配偶林芳宇變
      更為原告友人禤色曦，並將股東由原告與林芳宇變更為原
      告指定之禤色曦及李遠紅，目前廣州公司均由原告經營管
      理，此有兩造不爭執真正之公司變更登記申請書、股東轉
      讓出資合同書影本可稽（卷2 第34頁至第35頁）；另被告
      依新協議書第3 條之約定，先後於95年12月25日、96年1
      月9 日自被告經營之上海展鑫優視公司匯付原告經營之廣
      州展鑫眼鏡城人民幣各25萬元，共計50萬元，有電匯憑證
      影本2 紙足考（卷2 第86頁）；此外，原告亦不否認被告
      有依新協議書第1 條、第2 條約定將尼德克公司代理權及
      應收帳款轉予原告，目前原告已直接向尼德克公司進貨，
      惟應收帳款未能收得，暨原告質疑被告有理讓與代理權之
      權利。由上足見兩造確實就新協議書已達成意思表示合致
      ，並開始依新協議書內容履行。
    5.綜上，兩造已於95年7 、8 月間就新協議達成意思表示合
      致，取代系爭協議書尚未履行之第、項內容。原告主
      張兩造僅有討論新協議書內容，未達成協議云云，委不足
      採。
  (三)誠如前述，兩造已於95年7 、8 月間達成新協議，而被告辯
    稱其已依新協議履行轉讓債權463 萬7,603 元、轉讓華南地
    區代理權人民幣700 萬元、約定抵付貨款人民幣113 萬8,16
    1 元、支付人民幣50萬元，共計人民幣1,327 萬5,764 元，
    原告不得再向被告請求云云，除人民幣50萬元部分未據原告
    否認外，原告餘均否認。經查：
    1.關於被告辯稱已讓與之應收帳款463 萬7,603 元部分，固
      據被告提出應收帳款明細為證（卷2 第32頁至第33頁），
      惟被告自承並未將讓與之事實通知廠商（卷2 第63頁），
      此外，被告復未能提出其他應收帳款原始憑證、轉讓應收
      款授權憑證等書面、原告已收取應收帳款等資料足佐，則
      被告提出之應收帳款明細所載之應收帳款是否確實存在？
      應收帳款之轉讓是否生效？有無呆帳？誠非無疑。又依新
      協議書第2 條約定，呆帳部分應由雙方各承擔50% ，由被
      告以現金給付予原告，如應收帳款根本不存在或無法轉讓
      ，依新協議書第3 條約定，被告積欠原告之人民幣1,329
      萬元退股金，扣除新協議書第1 、2 條實際履行金額，剩
      餘之部分應以現金按月攤還，則倘若被告未能舉證證明此
      部分轉讓應收帳款效力、金額、暨呆帳數目，自應依新協
      議書第3 項約定以現金給付原告。被告空言辯稱此部分已
      履行人民幣463 萬7,603 元，殊無足取。
    2.關於被告將廣州公司及眼鏡城股份讓與原告部分，業經被
      告提出變更登記申請書、股東轉讓出資合同書影本為證（
      卷2 第34頁至第35頁），已如前述。且此部分義務之履行
      屬於新協議書第7 條約定，不涉及新協議書第1 條至第3
      條退股金人民幣1,329萬元之計算，附此敘明。
    3.關於被告將中國華南區尼德克之代理權讓予原告，原告於
      96年、97年間直接向尼德克公司進貨乙節，為兩造所不爭
      執。原告固提出上海展鑫優視公司出具予廣州視通光學設
      備有限公司之授權書（卷2 第73頁）、尼德克公司致原告
      電子郵件（卷2 第74頁）為證，主張被告與尼德克公司間
      並無書面獨家授權書，且被告另將尼德克公司代理權授權
      予其他廠商。惟查，依上開電子郵件所載：「we have a-
      lways given the distribution right to IKI by gent-
      leman agreement. Therefore, there is no "written
      distributors agreement" （我們一向以君子協定將經銷
      權授予IKI 公司，是以，並無書面經銷合約）」等語，並
      未否認被告之代理權，僅係說明未簽具書面合約而已，依
      民法第153 條規定，雙方既已達成意思表示合致，不因無
      書面合約而影響被告之代理權，被告將尼德克公司代理權
      之一部分讓與原告，並無給付不能之情形，且原告目前確
      實已向尼德克公司進貨無礙。至於被告將尼德克公司代理
      權另授予廣州視通光學設備有限公司，乃是否有違約情事
      之另一問題，於兩造間代理權讓與之效力不生影響。此部
      分應認被告已履行新協議書第1 條之契約義務，而得自退
      股金中扣除人民幣700 萬元。
    4.綜上，被告已履行新協議書之一部義務，尚未完全履行完
      畢，扣除出讓代理權金額人民幣700 萬元、現金人民幣50
      萬元後，尚有人民幣579 萬元之退股金尚未履行（計算式
      ：1,000-000-00=579），原告仍得依新協議書第3 條約定
      ，請求被告每月20日攤還人民幣20萬元至付完為止。
  (四)如前所述，兩造已於95年7 、8 月間就新協議達成意思表示
    合致，取代系爭協議書尚未履行之第、項內容，且兩造
    並無特別約定新協議書若未完全履行則應回復依原先之系爭
    協議書履行，則無論被告是否已依新協議履行完畢，原告均
    不得再依原先之系爭協議書請求被告履行。又承上所述，被
    告就新協議書尚有579 萬元退股金尚未履行給付義務，原告
    得依新協議書第3 條約定，請求被告每月20日攤還人民幣20
    萬元至付完為止，然原告係以系爭協議書為請求權基礎，而
    非以新協議書作為請求權基礎，基於民事訴訟法處分權主義
    之精神，本院就此部分無從為訴外裁判，附此敘明。
五、從而，原告依系爭協議書，訴請被告給付人民幣1,180 萬元
    ，並自98年5 月起至98年12月止，按月給付原告人民幣20萬
    元，為無理由，應予駁回。其假執行之聲請因訴之駁回而失
    所附麗，併駁回之。
六、末按，「法院為終局判決時，應依職權為訴訟費用之裁判。
    」民事訴訟法第87條第1 項定有明文。查本件原告之訴為無
    理由，訴訟費用55萬736元應由原告負擔。
七、本件判決基礎俱已臻明確，兩造其餘攻防方法及訴訟資料經
    本院審酌後，核與判決不生影響，無逐一論駁之必要，併此
    敘明。
八、據上論結，原告之訴為無理由，依民事訴訟法第78條、第87
    條第1項，判決如主文。
中    華    民    國    98    年    5     月    13    日
                  民事第二庭  法  官  陳玉曆
以上正本證明與原本無異。
如對本判決上訴，應於判決送達後20日內向本院提出上訴狀。
中    華    民    國    98    年    5     月    15    日
                              書記官  吳華瑋


司法院資訊處製作；財團法人民間司法改革基金會備份。
